ACORDAO-COMPLETO-2525355

ACÓRDÃO 325/2022 ATA 6/2022 - PLENÁRIO

VISTOS, relatados e discutidos estes autos de Recurso de Reconsideração interposto pelo Sr. Edmilson Correia de Vasconcelos Junior, contra o Acórdão 1459/2019-TCU-Plenário, que julgou irregulares as contas do responsável, condenando-o ao ressarcimento da importância originária de R$ 150.000,00, aplicou-lhe as multas dos art. 57 da Lei 8.443/1992, no valor de R$ 30.000,00 e do art. 58, inciso II, no valor de R$ 10.000,0, além de aplicar-lhe a penalidade de inabilitação para o exercício de cargo em comissão ou função de confiança no âmbito da Administração Pública Federal, pelo prazo de 5 (cinco) anos.
ACORDAM os Ministros do Tribunal de Contas da União, reunidos em Sessão Plenária, diante das razões expostas pelo Relator, em:
9.1. conhecer do Recurso de Reconsideração interposto pelo Sr. Edmilson Correia de Vasconcelos Junior para, no mérito, negar-lhe provimento;
9.2. dar conhecimento ao recorrente, ao Ministério do Turismo, à Procuradoria da República no Estado do Ceará, bem como aos demais cientificados do acórdão recorrido.

Recurso de reconsideração contra acórdão que julgou irregulares as contas do recorrente, com condenação em débito e ao pagamento de multas, além de inabilitação para o exercício de cargo em comissão ou função de confiança, em razão da não comprovação das despesas referentes a convênio que teve por objeto o apoio à implementação de projeto intitulado 2º Fest Leite.

Prefeitura Municipal de Quixeramobim - CE.

3. Interessados/Responsáveis/Recorrentes:
3.1. Interessado: Ministério do Turismo (CNPJ 05.457.283/0001-19).
3.2. Responsável: Edmilson Correia de Vasconcelos Junior (CPF XXX.675.503-XX).
3.3. Recorrente: Edmilson Correia de Vasconcelos Junior (CPF XXX.675.503-XX).

13.1. Ministros presentes: Bruno Dantas (na Presidência), Walton Alencar Rodrigues, Benjamin Zymler, Augusto Nardes, Aroldo Cedraz (Relator), Vital do Rêgo, Jorge Oliveira e Antonio Anastasia.
13.2. Ministros-Substitutos presentes: Augusto Sherman Cavalcanti, Marcos Bemquerer Costa e Weder de Oliveira.

ACORDAO-COMPLETO-2535112

Acórdão de Relação 1020/2022 - Plenário

Acórdão de Relação

EDMILSON CORREIA DE VASCONCELOS JUNIOR

AROLDO CEDRAZ

Ministro-Substituto Marcos Bemquerer Costa.

Trata-se de Recurso de Reconsideração (Peças 241; 245; 218-221; 223-225) interposto pelo Sr. Edmilson Correia de Vasconcelos Junior, contra o Acórdão 1459/2019-TCU-Plenário (Peça 202) , que julgou irregulares as contas do responsável, condenando-o ao ressarcimento da importância originária de R$ 150.000,00 e aplicando-lhe as multas dos arts. 57, da Lei 8.443/1992, no valor de R$ 30.000,00 e 58, da mesma Lei, no valor de R$ 10.000,00, além da penalidade de inabilitação para o exercício de cargo em comissão ou função de confiança no âmbito da Administração Pública Federal, pelo prazo de 5 (cinco) anos.
2.	Transcrevo a seguir, a instrução lavrada no âmbito da Secretaria de Controle Externo de Tomada de Contas Especial (Peça 274) , cujas conclusões contaram com a anuência do corpo dirigente da unidade técnica (Peça 275) :
"[...] HISTÓRICO
2.	A tomada de contas especial (TCE) sob comento foi instaurada pelo Ministério do Turismo (MTur) , em desfavor de Edmilson Correia de Vasconcelos Junior, ex-prefeito do Município de Quixeramobim (CE) à época da ocorrência dos fatos (peça 1, p. 204-206) , em razão da impugnação total de despesas do Convênio 87/2008, que teve por objeto o apoio à implementação de projeto intitulado 2º Fest Leite, conforme o Plano de Trabalho à peça 1, p. 16-18 com vigência estipulada para o período de 30/4/2008 a 10/8/2008 (peça 1, p. 16-18) . 
2.1.	Para o alcance do objeto, foram previstos R$ 165.000,00, sendo R$ 150.000,00 à conta do órgão concedente e R$ 15.000,00 a título de contrapartida do ente municipal (peça 1, p. 41) .
2.2.	Os recursos federais foram repassados em parcela única, mediante a ordem bancária 2008OB900438, no valor de R$ 150.000,00, emitida em 9/6/2008 (peça 1, p. 216) . 
2.3.	Na fase interna da TCE, o MTur aprovou a execução física da avença, porém, na Nota Técnica de Reanálise Financeira Complementar 101, de 19/2/2015 (peça 1, p. 167-171) , reprovou a execução financeira, em razão das seguintes irregularidades: i) execução do objeto do convênio por dispensa de licitação, com fundamento no disposto no inciso iv, do art. 24, da Lei 8.666/1993 (emergência ou de calamidade pública) , em notório confronto com a realidade fática; ii) não houve depósito da contrapartida na conta específica do convênio e a movimentação financeira não retrata a realidade dos autos; iii) não houve comprovação de pagamentos realizados. O Controle Interno anuiu a esse posicionamento (peça 1, p. 218-220) .
2.4.	No âmbito do TCU, após análise da documentação recebida, a área técnica promoveu a citação do ex-prefeito (peça 2) , cuja resposta (peça 7) foi analisada à peça 10. 	No mérito, a unidade técnica propôs a aceitação parcial das alegações de defesa apresentadas pelo responsável, para descaracterizar a irregularidade referente ao depósito da contrapartida, mantendo-se as demais irregularidades apontadas, e o julgamento pela irregularidade das contas, com a condenação em débito no valor original de R$ 150.000,00 e a aplicação da multa do art. 57 da Lei 8.443/1992.
2.5.	O MP/TCU aderiu à proposta da unidade técnica, porém, em virtude da existência, nos autos, de documentos (inquérito civil instaurado em face do Procedimento Preparatório 1.15.001.0002888/2014-38) da Procuradoria da República do Município de Limoeiro do Norte/CE (peça 1, p. 162-163) dando notícia da existência de indícios de que a empresa contratada no objeto do presente convênio integraria grupo de empresas de fachada constituídas somente para fraudar licitações e desviar verbas públicas, se manifestou no sentido de, preliminarmente, realizar o saneamento dos autos para conhecer as conclusões do referido inquérito civil e, caso confirmada a fraude, chamar o ex-prefeito em audiência em face de contratação de empresa "de fachada" (peça 13) . O Relator acolheu integralmente a proposta do MP/TCU (peça 14) .
2.6.	Após a realização de diligências à Procuradoria da República do Município de Limoeiro do Norte/CE (peça 15 e 17) e análise da resposta encaminhada, a unidade técnica concluiu pela constatação de fortes indícios de que a empresa contratada no presente convênio era, de fato, integrante de um grupo de empresas de fachada constituídas somente para completar o quórum de licitações públicas realizadas em diversos  municípios cearenses, propondo, por essa razão, a audiência do ora recorrente para se manifestar sobre o cometimento de fraude no procedimento administrativo de dispensa de licitação 705.01/2008, por meio do qual foi contratada a empresa "de fachada" José Inácio da Silva Produções - ME, conclusão a que chegou o Ministério Público Federal, em sede do Despacho 640/2014, nos autos do Inquérito Civil 1.15.004.000061/2013-81, instaurado na PRM-Crateús/CE. (peça 175) . 
2.7.	Realizada a audiência do recorrente, a unidade técnica ao analisar e rejeitar as razões de justificativas apresentadas pelo ex-prefeito e renovar o exame de mérito das contas realizado na instrução de peça 10, propôs, em pareceres uniformes (peças 188 a 190) , entre outras medidas, o julgamento pela irregularidade das contas de Edmilson Correia de Vasconcelos, com a condenação ao pagamento do débito no valor integral dos recursos federais transferidos, com a aplicação das multas previstas nos artigos 57 e 58, inciso II, da Lei 8.443/1992, e ainda, a aplicação da sanção de inabilitação para o exercício de cargo em comissão ou função de confiança no âmbito da Administração Pública, com fulcro no disposto no artigo 60 da Lei 8.443/1992.
2.8.	O MP/TCU (peça 191) e o relator (peça 203) anuíram à proposta da unidade técnica, o que resultou no acórdão vergastado (peça 202) .
2.9.	O ex-prefeito Edmilson Correia de Vasconcelos Júnior opôs embargos de declaração ao Acórdão 1459/2019-TCU-Plenário (peças 217-221 e 223-225) , os quais não foram conhecidos por meio do Acórdão 2709/2019-TCU-Plenário, Rel. Marcos Bemquerer.
2.10.	Inconformado, o ex-prefeito interpôs recurso de reconsideração (peças 241; 245; 218-221; 223-225) , o qual foi examinado pela Serur à peça 265, tendo sido proposto conhecer do recurso interposto e negar provimento, proposta que foi acolhida pelo MP/TCU (peça 267) .
2.11.	Por meio de despacho à peça 273, o relator deliberou restituir o presente processo à Serur, para exame de documentos juntados pelo recorrente às peças 268 a 272, os quais, seriam passíveis de afastar o fundamento da condenação. 
ADMISSIBILIDADE
3.	Reitera-se o exame preliminar de admissibilidade contido na peça 248, que foi ratificado pela Serur na peça 255, e foi ratificado pelo Relator, Ministro Aroldo Cedraz, nas peças e 251 e 258, o qual concluiu pelo conhecimento do recurso, sem efeito suspensivo, nos termos do art. 32, parágrafo único, da Lei 8.443/1992.
MÉRITO
4.	Delimitação
4.1.	 Constitui objeto do presente recurso verificar se:
	a) houve prescrição (peça 268, p. 2-7) ;
	b) os novos documentos juntados às peças 268 a 271 são aptos a afastar o fundamento da condenação (peças 268 a 272) . 
5.	Se houve prescrição (peça 268, p. 2-7) .
5.1.	O recorrente afirma que houve prescrição, tendo em vista que os inquéritos civis IC 1.15.001.000287/2014-93 (peça 269) e IC 1.15.XXX.000061-XX13-81 (peça 272) não se prestaram a investigar atos relacionados ao Convênio 87/2008, razão pela qual não podem ser motivo de interrupção da prescrição.
Análise
5.2.	Os argumentos do recorrente não merecem prosperar, tendo em vista que, mesmo sem levar em conta, como atos inequívocos que importe a apuração direta do Convênio 87/2008, os inquéritos administrativos IC 1.15.001.000287/2014-93 (peça 269) e IC 1.15.XXX.000061-XX13-81 (peça 272) - nos quais se investigou a idoneidade da Empresa José Inácio da Silva Produções - ME -os demais atos inequívocos de apuração dessa avença, registrados à peça 265, p. 5-6, e transcritos a seguir, interromperam a prescrição pelo regime da Lei 9.873/1999:
	1) em 5/2/2009, com o Parecer Técnico de Análise das prestações de contas do Convênio 87/2008, de mesma data (peça 1, p. 118-120) ;
	2) em 25/9/2009, com a Nota Técnica de Análise 413/2009, de mesma data, que identificou ressalvas financeiras no Convênio 87/2008 (peça 1, p. 122-126) ;
	3) em 8/2/2010, com a Nota Técnica de Reanálise 034/2010, de mesma data, sobre reavaliação do Convênio 87/2008;
	4) em 2011, com o Procedimento Administrativo 77/2011 em que o MPE/CE provocou a atuação do TCM e do TCU a respeito do processo de prestação de contas do Convênio 87/2008 (peça 1, p. 151) ;
	5) em 20/8/2013, data do Acórdão 4472/2009, em que o Tribunal de Contas do Município determinou ofício ao TCU com vistas ao julgamento das contas do Convênio 87/2008 (peça 1, p. 153-156) ;
	6) em 19/2/2015, com a Nota Técnica 101/2015, de mesma data, que reprovou a execução financeira do Convênio 87/2008 (peça 1, p. 167-171) ;
	7) em 15/6/2015 com a determinação do para converter o Procedimento Preparatório 1.15.001.000287/2014-93 em Inquérito Civil para investigar a execução do Convênio 87/2008 (peça 1, p. 175) ;
	8) em 28/9/2015, com o Relatório da TCE 408/2015 (peça 1, p. 186-190) ;
	9) em 12/11/2015, com o Relatório de Auditoria 2264//2015, da Controladoria Geral da União (peça 1, p. 218-220) ;
	10) em 14/1/2016, com a autuação do presente processo de TCE, visando a apuração de irregularidades.
5.3.	A prescrição também foi interrompida, se adotado o regime da Lei 9.873/1999, pela citação dos responsáveis, realizadas em 2016 e 2017 e pela decisão recorrível, de 26/6/2019, como já registrado à peça 265, p. 6-7.
5.4.	Ainda foi relatado à peça 265, p. 4, que, segundo os critérios do Acórdão 1441/2016-TCU-Plenário, Rel. Benjamin Zymler, também não teria ocorrido a prescrição, pois o fato ensejador da irregularidade se iniciou em 4/7/2008, data da entrega, pelo recorrente, da prestação de contas do Convênio 87/2008 (peça 1, p. 72) e a data do ato que ordenou a citação foi 17/6/2016 (peça 3) , verificando-se o decurso de tempo de menos de 8 anos.
5.5.	Assim, qualquer que seja a premissa adotada (da imprescritibilidade, da prescritibilidade pelo regime do Código Civil ou da prescritibilidade pelo regime da Lei 9.873/1999) , ratifica-se a perda do objeto da preliminar suscitada, considerando que, em nenhuma hipótese, eventual prazo extintivo foi extrapolado.
6.	Se os novos documentos juntados às peças 268 a 272 são aptos a afastar o fundamento da condenação.
6.1.	O recorrente afirma que a documentação carreada aos autos comprova a boa e regular aplicação dos recursos financeiros repassados por meio do Convênio 87/2008, com base nos seguintes argumentos:
	a) o próprio ICP que deu origem à TCE concluiu pela não ocorrência de qualquer prática, por parte do recorrente, de qualquer ato de improbidade administrativa e, consequentemente, pela inexistência de dano ao erário;
	b) dos três procedimentos mencionados pela Serur, os procedimentos IC 1.15.001.000287/2014-93 (peça 269) e IC 1.15.XXX.000061-XX13-81 (peça 272) não se prestaram a investigar atos relacionados ao Convênio 87/20078;
	c) no que se refere ao IC 1.15.001.000288/2014-38 (peça 270) , o qual é o único que trata de procedimento instaurado em face do Município de Quixeramobim e investiga atos dos Convênios 87/2008 (SIAFI 625040) e 276/2008 (SIAFI 628578) , realizados entre o Ministério do Turismo e o Município de Quixeramobim, em exame nesta TCE, colaciona-se recorte do voto de homologação de aludido Inquérito Civil à peça 268, p. 5, que concluiu pela inocorrência da prática de qualquer ato de improbidade administrativa por parte do recorrente, assim como pela inocorrência de qualquer lesão ao erário;
	d) nem mesmo o Ministério Público Federal, em suas conclusões pelos elementos constantes no mencionado termo de convênio e toda investigação realizada, conseguiu chegar à conclusão de que a empresa contratada pelo ente municipal, seria uma empresa de "fachada", o que, além de demonstrar a efetiva inexistência de ato ilícito, confirma a completa boa-fé do recorrente;
	e) a presente TCE foi iniciada para averiguar a boa e regular aplicação dos recursos financeiros do Convênio 87/2008, razão pela qual, por toda documentação carreada aos autos, assim como pela comprovada ausência de ato de improbidade administrativa, ausência de prejuízo ao erário e ausência de indícios probatórios da participação de empresa de "fachada" (como concluído pelo MPF) , resta demonstrada a regularidade dos atos do convênio.
Análise
6.2.	Os argumentos do recorrente não merecem prosperar. O resultado da ação por improbidade administrativa, de natureza civil, não vincula o TCU, uma vez que não há litispendência entre um processo que tramita no Tribunal e outro que verse sobre matéria idêntica no âmbito do Poder Judiciário, em razão do princípio da independência das instâncias e da competência atribuída pela Constituição Federal e pela Lei 8.443/1992 ao TCU (Acórdãos 782/2021-Plenpario, Rel. Benjamin Zymler, 940/2019-2ª Câmara, Rel. Aroldo Cedraz e 3125/2013-Plenário, Rel. Raimundo Carreiro) .
6.3	Esse entendimento também está respaldado pelo Poder Judiciário, a exemplo dos seguintes julgados: Mandados de Segurança (MS) 21.948-RJ, Rel. Neri da Silveira, 21.708-DF, Rel. Napoleão Nunes Maia Filho, e 23.625-DF, Rel.  Francisco Falcão, todos do STF; e MS 7138-DF, Rel. Edson Vidigal e 7042-DF, Rel. José Arnaldo da Fonseca, do STJ.
6.4.	 O princípio da independência das instâncias somente deixa de prevalecer quando a decisão judicial que declara a inexistência do fato ou nega sua autoria é proferida em ação de natureza criminal. Tratando-se de ação civil, como é o caso da Ação Civil 1.15.001.000288/2014-38, referida pelo recorrente, prevalece a regra geral, que é a incomunicabilidade das instâncias civil, penal e administrativa (Acórdão 2983/2016-TCU-Primeira Câmara, Rel. Min. Bruno Dantas, 940/2019-2ª Câmara, Rel. Aroldo Cedraz e 131/2017-Plenário, Rel. Walton Alencar Rodrigues) .
6.5.	Ressalta-se que a causa ensejadora do julgamento da demanda de natureza cível referida, a qual resultou em arquivamento, foi a não caracterização do ato de improbidade administrativa. Dessa forma, a sentença proferida pelo juízo cível não vincula a decisão administrativa proferida pelo TCU, nem elimina a existência dos indícios de que a Empresa José Inácio da Silva Produções-ME é fictícia, tampouco comprova a boa-fé, como quis asseverar o recorrente.  
6.6.	A respeito da alegação de boa-fé, o exame feito pelo Tribunal obedece ao disposto no art. 12 da Lei 8.443/1992 e nos parágrafos 2º e 3º do artigo 202 do Regimento Interno. A análise é feita por ocasião da resposta à citação e se presta verificar a possibilidade de fixação de novo e improrrogável prazo para que o responsável recolha a importância devida. À época da citação, tendo em vista a gravidade dos fatos narrados, não houve como reconhecer a boa-fé dos responsáveis, razão pela qual propôs-se logo o julgamento de suas contas (peça 188, p. 5) .
6.7.	O entendimento que prepondera na jurisprudência do Tribunal é no sentido de que a boa-fé não pode ser presumida ou acatada a partir de mera alegação, devendo ser objetivamente analisada e provada no caso concreto, considerando-se a prática efetiva e as consequências de determinado ato à luz de um modelo de conduta social, adotada por um indivíduo leal, cauteloso e diligente (Acórdão 2414/2006-TCU-Primeira Câmara, da relatoria do Min. Augusto Nardes) .
6.8.		No presente caso, não foi possível aferir a boa-fé do recorrente uma vez que inexistem excludentes de culpabilidade, o que inviabiliza a desconstituição do acórdão recorrido para que lhe seja concedido novo prazo para o recolhimento do débito.
6.9.	A respeito dos procedimentos IC 1.15.001.000287/2014-93 (ainda não arquivado e movimentado para a Superintendência da Polícia Federal no Ceará - http://apps.mpf.mp.br/aptusmpf/index2#/detalhe/100000000000057121778?modulo=0&sistema=portal [peça 269] e IC 1.15.XXX.000061-XX13-81 (Também não arquivado e movimentado para a Subseção Judiciária de Tauá http://apps.mpf.mp.br/aptusmpf/index2#/detalhe/100000000000042460372?modulo=0&sistema=portal [peça 272], embora não tenham como objetivo investigar diretamente os atos do Convênio 87/20078, auxiliam na constituição dos elementos de convicção acerca da inidoneidade da Empresa José Inácio da Silva Produções - ME, como já registrado na instrução recursal à peça 265:
"7.4.	Ao contrário do que afirma o recorrente, consta do referido Inquérito Civil 1.15.001.000061/2013-81 os elementos de convicção de que a Empresa José Inácio da Silva Produções - ME era, de fato, de "fachada", como se pode comprovar do seguinte trecho:
"g) o outro sócio da empresa MORAIS PROMOÇÕES ARTÍSTICAS LTDA-EPP, JOSÉ INÁCIO DA SILVA (CPF nº XXX.862.153-XX) , é titular da firma individual JOSÉ INÁCIO DA SILVA PRODUÇÕES-ME (CNPJ nº 08.797.112/0001-27) , nome de fantasia LUZ PRODUÇÕES, a qual não só atua no mesmo ramo de promoção de eventos públicos como também participou até agora de 55 (cinquenta e cinco) licitações, sempre concorrendo com as empresas do grupo acima referidas, ou seja, (I) J. e ANTONIO DE MORAIS PIRES EVENTOS-ME, (II) FRANCISCO ADILARDO BRASILINO DE SOUSA-ME, (III) I. T. DE CAMPOS-ME assim como as empresas (IV) FRANCISCO CELIO SABOYA FREIRE (CNPJ nº 10.265.678/0001-50) , nome de fantasia CACTUS SERVIÇOS, ora investigada no presente procedimento preparatório, e (V) MIDIA 4 PRODUÇÃO - PRODUTORA DE EVENTOS LTDA-ME (CNPJ nº 10.596.827/0001-63) , nome de fantasia MIDIA 4 PRODUÇÃ04 , o que leva a supor que houve montagem em todos os procedimentos licitatórios, face aos vínculos empresarias e familiares já enunciados; 
h) a empresa JOSÉ INÁCIO DA SILVA EVENTOS-ME também apresenta veementes indícios de que é empresa de fachada, pois: (I) o primeiro endereço cadastral da empresa, Rua Plutão, 25 - Jóquei Clube - Fortaleza/CE, é endereço residencial, sem qualquer estrutura empresarial e coincide com o endereço da empresa MAMIC REPRESENTAÇÕES LTDA-ME (CNPJ nº 07.245.844/0001-41) , ao passo que no endereço atual, Av. Treze de Maio, 139 - Fátima - Fortaleza/CE, na verdade funciona uma outra empresa, de revenda de veículos, a LITORÂNEA COMERCIAL DE VEÍCULOS LTDA-ME (CNPJ nº 03.116.643/0001-93) , conforme demonstram as fotografias obtidas no sítio Google Maps, sem contar que esse último endereço coincide com o endereço cadastral de GUILHERME FRANCISCO DE MORAIS PIRES, conforme consulta à INFOSEG; (II) embora se trate de empresário individual, enquadrado como microempresa, que não aparenta qualquer idoneidade técnica e financeira, participou de pelo menos 55 (cinquenta e cinco) licitações e prestou serviços a várias Prefeituras Municipais do Ceará, entre os exercícios financeiros de 2007 e 2011, faturando o montante total de R$ 2.077.463,00 (dois milhões, setenta e sete mil, quatrocentos e sessenta e três reais) , conforme dados disponíveis no Portal da Transparência do TCM/CE, superando em muito o limite de faturamento bruto anual de R$ 360.000,00 (trezentos e sessenta mil reais) previsto no art. 3º, 1, da LC 123/2006; (III) todas as licitações de que participou com as outras empresas do grupo, acima referidas, apresentam veementes indícios de montagem, pelos motivos já expostos" 
7.5.	Como se pode perceber, os veementes indícios não se limitaram ao fato de a Empresa José Inácio da Silva Produções ME ter participado de inúmeras licitações, mas do seguinte: (i)  isso ter ocorrido sempre em conjunto com o mesmo grupo de empresas fictícias com vínculos familiares e empresariais; (ii) a condição de microempresa não ser verdadeira, considerando o faturamento de R$ 2.077.463,00 que supera em muito o limite de faturamento bruto anual de R$ 360.000,00  previsto no art. 3º, inciso 1 da LC 123/2006; e (iii)  o fato de a empresa não ter funcionado no endereço indicado em seu ato constitutivo e documentos fiscais.".
6.10.	Nesse sentido, cabe transcrever excerto do relatório e do voto integrantes da decisão recorrida que enfatizam os elementos de convicção no qual se basearam para concluir sobre o conjunto de indícios, apurados no âmbito do Inquérito Civil 1.15.001.000061/2013-81, em especial os constantes do Despacho 640/2014 da peça 169, p. 4-14:
"4.10. o Procurador de República Francisco Alexandre de Paiva Forte esclarece que:
a) no que concerne à sociedade empresária retromencionada (José Inácio da Silva Produções - ME) , no âmbito do Inquérito Civil 1.15.001.000061/2013-81, instaurado da PRM-Crateús, foram constatados veementes indícios de que essa seria integrante de um grupo de empresas de fachada, constituídas somente para completar o quórum de licitações públicas realizadas em diversos municípios cearenses;
b) os elementos que embasaram tal convicção foram listados no Despacho 640/2014 (peça 169, p. 4-14) , exarado no bojo do inquérito civil instaurado na PRM-Crateús, no qual se concentraram todos os documentos comprobatórios que sinalizam a existência de um grupo de empresas de fachada, entre elas, a empresa multicitada, cujo fito era fraudar licitações nos municípios cearenses, em especial aqueles referentes à realização de eventos artísticos;
 (...) 
4.11. tendo em vista os fortes indícios de que a sociedade empresarial José Inácio da Silva Produções - ME era apenas uma organização de fachada, foi providenciada a audiência do Sr. Edmilson Correia de Vasconcelos Júnior, ex-Prefeito do Município de Quixeramobim/CE, para que apresentasse razões de justificativa para a ocorrência descrita, em especial a fraude cometida no procedimento administrativo de dispensa de licitação (peça 177) ." (excerto do Relatório precedente do Acórdão 1459/2019-TCU-Plenário) .
"23. Sobressai dos autos - por relevante - a constatação de que houve a contratação direta, sem procedimento licitatório, de empresa fictícia, José Inácio da Silva Produções - ME, de acordo com os resultados das diligências efetuadas junto à Procuradoria da República no Município de Limoeiro do Norte/CE (item 8) , que, em atendimento a este Tribunal, remeteu o expediente da peça 18, acompanhado de vasta documentação comprobatória, integrante das peças 19 a 173.
24. No âmbito do Inquérito Civil 1.15.001.000061/2013-81, instaurado da PRM-Crateús, foram constatados veementes indícios de que essa seria integrante de um grupo de empresas de fachada, constituídas somente para completar o quórum de licitações públicas realizadas em diversos municípios cearenses, em especial aquelas realizadas para a realização de eventos artísticos.
25. O farto material encaminhado pela Procuradoria da República indica o envolvimento de dez empresas fictícias, ao menos, em licitações promovidas por diversos municípios do Ceará. No que toca à empresa contratada pelo Município de Quixeramobim/CE, ora em discussão, cumpre ressaltar os documentos constantes às peças 128 a 143, sendo que as fotos das peças 141 e 142 se referem a uma residência e a um prédio com garagem e veículos, sem qualquer identificação comercial. 
26. Como dito, o ofício da audiência do responsável requereu razões de justificativa (peça 177) 'quanto ao cometimento da fraude no procedimento administrativo de dispensa de licitação 705.01/2008, por meio do qual foi contratada a empresa 'de fachada' José Inácio da Silva Produções - ME, conclusão a que chegou o Ministério Público Federal, em sede do Despacho 640/2014, nos autos do Inquérito Civil 1.15.004.000061/2013-81, instaurado na PRM-Crateús/CE', sendo remetida, a título de subsídio à defesa, cópia dos autos.
27. Entretanto, não foram oferecidas razões que descaracterizem a contratação de empresa de fachada. Ao contrário, a defesa remetida a este Tribunal somente se deteve no tópico concernente à ausência de tempo hábil para instaurar um certame licitatório, não havendo registros acerca dos indícios de fraude mencionados.
28. Entendo que o conjunto probatório ora delineado, em especial a falta do competente certame licitatório e a contratação direta da empresa fictícia, caracteriza situação de gravidade suficiente a ensejar a inabilitação do ex-gestor, na forma proposta pela unidade técnica e pelo Ministério Público de Contas." (excerto do Voto condutor do Acórdão 1459/2019-TCU-Plenário) .".
6.11.	Seguindo a referência expressamente indicada no Relatório da deliberação ora recorrida, verifica-se os "veementes indícios" de que a empresa José Inácio da Silva Produções - ME seja fictícia, nos termos do Despacho 640/2014 da Procuradoria da República no Município de Crateús/CE, conforme já transcrito no subitem 6.6 retro (peça 169, p. 8-10) . 
6.12.	Como já relatado no parecer do MP/TCU (peça 191, p. 2) , mesmo com  documentos aptos a comprovar os pagamentos efetuados, não se poderia atestar a regularidade da aplicação dos recursos, haja vista os robustos indícios a indicar que a empresa contratada era fictícia, rompendo, por consequência, o nexo causal entre os recursos transferidos e a despesas apresentadas, pela impossibilidade fática de os serviços terem sido prestados por empresa que não existia de fato (Acórdãos 4.509/2018, Rel. Marcos Bemquerer, 5.796/2017, Rel. Augusto Nardes, da 2ª Câmara, 2.496/2016, do Plenário, Rel. José Múcio) .
6.13.	Nessa mesma linha se manifestou o relator no voto condutor do acórdão atacado (peça 203, p. 2) :  
16. Tais discrepâncias já indicariam fragilidade na demonstração da regularidade da aplicação financeira dos recursos. Entretanto, esses apontamentos perdem relevância, ante as notícias veiculadas pela Procuradoria da República no Município de Limoeiro do Norte/CE, indicando que a empresa contratada José Inácio da Silva Produções - ME era fictícia. 
17. Consoante farta jurisprudência deste Tribunal (entre outros, os Acórdãos 4.509/2018, da minha relatoria, 5.796/2017, relator Ministro Augusto Nardes, ambos da 2ª Câmara; 2.226/2012 - Plenário, relator Ministro Walton Alencar Rodrigues; e 2.496/2016 - Plenário, relator Ministro José Múcio) , nos casos de contratação de "empresa de fachada", como ora examinado, há o rompimento do nexo causal entre os recursos transferidos e as despesas apresentadas, pela impossibilidade fática de os serviços terem sido prestados por empresa que não existia de fato
6.14.	Quanto à adoção desse posicionamento fundamentado em provas indiciárias, cumpre destacar que o TCU já acolheu por diversas vezes o entendimento de que um conjunto robusto de indícios dá suporte à afirmação de acometimento de fraude e conluio em licitação, conforme se extrai da jurisprudência a seguir:
É possível afirmar-se a existência de conluio entre licitantes a partir de prova indiciária. (Acórdão 1433/2010-TCU-Plenário, Rel. Valmir Campelo e 2126/2010-Plenário, Rel. Augusto Nardes) .
A prova indiciária, constituída por somatório de indícios que apontam na mesma direção, é suficiente para caracterizar fraude a licitação por meio de conluio de licitantes, não se exigindo prova técnica inequívoca para tanto (Acórdão 333/2015-TCU-Plenário, Rel. Bruno Dantas) .
A prova indiciária, constituída por somatório de indícios que apontam na mesma direção, é suficiente para caracterizar fraude a licitação mediante conluio de licitantes, devendo ser declarada a inidoneidade das empresas para licitar com a Administração Pública Federal (art. 46 da Lei 8.443/1992) (Acórdão 1829/2016-TCU-Plenário, Rel. André de Carvalho) .
A existência de indícios variados que convirjam no sentido de evidenciar ação combinada entre empresas e gestores públicos com o objetivo de frustrar certames licitatórios constituem prova suficiente para ensejar a punição dos envolvidos (Acórdão 1732/2015-TCU-Plenário, Rel. Marcos Bemquerer) .
A caracterização de conluio exige a conjunção de indícios vários e coincidentes que apontem para a ocorrência de fraude à licitação, consubstanciada na prática de atos capazes de restringir o caráter competitivo do procedimento licitatório e de promover o direcionamento do certame (Acórdão 2649/2015-TCU-Plenário, Rel. André de Carvalho) .
6.15.	Assim, após a análise dos novos documentos carreados aos autos, não foi possível afastar o fundamento da condenação do recorrente, em virtude da conjunção de indícios constantes dos autos a indicarem a inexistência de fato da empresa contratada Jose Inácio da Silva Eventos-ME, fato que redundou na não comprovação da boa e regular aplicação dos recursos recebidos por meio do Convênio 87/2008.
CONCLUSÃO
7.	Das análises anteriores, conclui-se que:
	a) não se operou a prescrição do débito nem a prescrição da pretensão punitiva;
	b) a sentença proferida pelo juízo cível na Ação Civil 1.15.001.000288/2014-38 não vincula a decisão administrativa proferida pelo TCU, nem elimina a existência dos indícios de que a Empresa José Inácio da Silva Produções-ME é fictícia;
	c) não foi possível afastar o fundamento da condenação do recorrente, em virtude da conjunção de indícios constantes dos autos a indicarem a inexistência de fato da empresa contratada Jose Inácio da Silva Eventos-ME, fato que redundou na não comprovação da boa e regular aplicação dos recursos recebidos por meio do Convênio 87/2008.
7.1.	Assim, os novos elementos apresentados pelo recorrente não têm o condão de modificar o entendimento anterior desta Secretaria de Recursos, devendo-se manter a deliberação recorrida em seus exatos termos.
PROPOSTA DE ENCAMINHAMENTO
8.	Ante o exposto, com fundamento nos artigos 32, inciso I; e 33, da Lei 8.443/1992, submetem-se os autos à consideração superior, com posterior encaminhamento ao Ministério Público junto ao Tribunal de Contas da União e ao Gabinete do Relator, propondo:
ratificando-se anterior posicionamento desta Serur (peças 265-266) , conhecer do recurso e, no mérito, negar-lhe provimento; comunicar a deliberação que vier a ser proferida por esta Corte ao recorrente, ao Ministério do Turismo e à Procuradoria da República no Estado do Ceará. [...]".
3.	O Ministério Público junto a este Tribunal, à Peça 276, manifesta-se de acordo com a proposta da unidade técnica.
	É o Relatório.

Geraldo de Holanda Goncalves Filho (17.824/OAB-CE), Joana Alencar Ferreira de Carvalho (32.043/OAB-CE) e outros, representando Edmilson Correia de Vasconcelos Junior.

Procurador Marinus Eduardo De Vries Marsico.

TOMADA DE CONTAS ESPECIAL. CONVÊNIO. NÃO COMPROVAÇÃO DAS DESPESAS REALIZADAS COM RECURSOS PÚBLICOS. DISPENSA INDEVIDA NA CONTRATAÇÃO DE EMPRESA COM FORTE INDÍCIOS DE SER FICTÍCIA. CONTAS IRREGULARES. DÉBITO. MULTA. RECURSO DE RECONSIDERAÇÃO. CONHECIMENTO. NÃO OCORRÊNCIA DE PRESCRIÇÃO. ARGUMENTOS INAPTOS PARA REFORMAR A DECISÃO ATACADA. NÃO PROVIMENTO. COMUNICAÇÕES.

TOMADA DE CONTAS ESPECIAL (TCE)

Secretaria de Recursos (Serur); Secretaria de Controle Externo de Tomada de Contas Especial (SecexTCE).

Aprecia-se nesta oportunidade Recurso de Reconsideração (Peças 241, 245, 218 a 221 e 223 a 225) , interposto pelo Sr. Edmilson Correia de Vasconcelos Junior, contra o Acórdão 1459/2019-TCU-Plenário (Peça 202) , que julgou irregulares as contas do responsável, condenando-o ao ressarcimento da importância originária de R$ 150.000,00 e aplicando-lhe as multas dos arts. 57, da Lei 8.443/1992, no valor de R$ 30.000,00 e 58, da mesma Lei, no valor de R$ 10.000,00, além da penalidade de inabilitação para o exercício de cargo em comissão ou função de confiança no âmbito da Administração Pública Federal, pelo prazo de 5 (cinco) anos.
2.	Inicialmente, ratificando a manifestação já exarada nestes autos, no Despacho à Peça 251, depreendo que o Recurso de Reconsideração pode ser conhecido, uma vez que atende os requisitos de admissibilidade previstos no art. 32, parágrafo único, da Lei 8.443/1992, c/c os artigos 277, inciso I, 285, caput e § 2º, do Regimento Interno do TCU.
3.	A instauração da TCE em questão pelo Ministério do Turismo (MTur) decorre da impugnação total de despesas do Convênio 87/2008, que teve por objeto o apoio à implementação de projeto intitulado 2º Fest Leite, conforme o Plano de Trabalho à Peça 1, com vigência estipulada para o período de 30/4/2008 a 10/8/2008, sendo que, para o alcance do objeto, foram previstos R$ 165.000,00, sendo R$ 150.000,00 à conta do órgão concedente e R$ 15.000,00 a título de contrapartida do ente municipal.
4.	Na fase interna da TCE, o MTur aprovou a execução física da avença, porém, na Nota Técnica de Reanálise Financeira Complementar 101, de 19/2/2015 (Peça 1, p. 167 a 171) , reprovou a execução financeira, em razão das seguintes irregularidades:
	 a) execução do objeto do convênio por dispensa de licitação, com fundamento no disposto no inciso IV, do art. 24, da Lei 8.666/1993 (emergência ou de calamidade pública) , em notório confronto com a realidade fática;
	 b) não houve depósito da contrapartida na conta específica do convênio e a movimentação financeira não retrata a realidade dos autos;
	c) não houve comprovação de pagamentos realizados. 
5.	Em sua peça recursal, o Sr. Edmilson Correia de Vasconcelos Junior, alega em apertada síntese, que:
	a) houve prescrição, tendo em vista que os inquéritos civis IC 1.15.001.000287/2014-93 (Peça 269) e IC 1.15.004.000061-2013-81 (Peça 272) não se prestaram a investigar atos relacionados ao Convênio 87/2008, razão pela qual não podem ser motivo de interrupção da prescrição;
	b) a documentação carreada aos autos comprova a boa e regular aplicação dos recursos financeiros repassados por meio do Convênio 87/2008, uma vez que o próprio ICP que deu origem à TCE concluiu pela não ocorrência de qualquer ato de improbidade administrativa e, consequentemente, pela inexistência de dano ao Erário;
	c) no que se refere ao IC 1.15.001.000288/2014-38 (Peça 270) , o único que trata de procedimento instaurado em face do Município de Quixeramobim e investiga atos dos Convênios 87/2008 e 276/2008, realizados entre o MTur e o Município de Quixeramobim, em exame nesta TCE, colaciona recorte do voto de homologação de aludido Inquérito Civil à Peça 268, p. 5, que concluiu pela inexistência da prática de qualquer ato de improbidade administrativa por parte do recorrente, assim como pela não ocorrência de qualquer lesão ao Erário;
	d) nem mesmo o Ministério Público Federal conseguiu chegar à conclusão de que a empresa contratada pelo ente municipal, seria uma empresa de "fachada", o que, além de demonstrar a efetiva inexistência de ato ilícito, confirma a completa boa-fé do recorrente;
	e) a presente TCE foi iniciada para averiguar a boa e regular aplicação dos recursos financeiros do Convênio 87/2008, razão pela qual, por toda documentação carreada aos autos, assim como pela comprovada ausência de ato de improbidade administrativa, ausência de prejuízo ao Erário e ausência de indícios probatórios da participação de empresa de "fachada" (como concluído pelo MPF) , restaria demonstrada a regularidade dos atos do convênio.
6.	A Serur, analisou os argumentos apresentados e os rechaçou, ante os seguintes fundamentos, em apertada síntese:
	a) o instituto da decadência de que trata o art. 54, § 1º, da Lei 9.784/1999, nos termos invocados pela recorrente, não se aplica ao controle externo. Isso está evidenciado em vasta jurisprudência que trata dos efeitos do referido dispositivo aos processos de controle externo;
	b) o resultado da ação por improbidade administrativa, de natureza civil, não vincula o TCU, uma vez que não há litispendência entre um processo que tramita no Tribunal e outro que verse sobre matéria idêntica no âmbito do Poder Judiciário, em razão do princípio da independência das instâncias;
	c) a causa ensejadora do julgamento da demanda de natureza cível referida, a qual teria resultado em arquivamento, foi a não caracterização do ato de improbidade administrativa. Dessa forma, a sentença proferida pelo juízo cível não vincula a decisão administrativa proferida pelo TCU, nem elimina a existência dos indícios de que a Empresa José Inácio da Silva Produções-ME é fictícia, tampouco comprova a boa-fé, como quis asseverar o recorrente;
	d) tendo em vista a gravidade dos fatos narrados, não houve como reconhecer a boa-fé do responsável, nos termos do art. 12 da Lei 8.443/1992 e nos parágrafos 2º e 3º do artigo 202 do Regimento Interno. Razão pela qual foi proposto, de pronto, o julgamento de suas contas (Peça 188, dos autos) ; 
	e) a respeito dos procedimentos IC 1.15.001.000287/2014-93 (ainda não arquivado e movimentado para a Superintendência da Polícia Federal no e IC 1.15.004.000061-2013-81) , também não arquivado e movimentado para a Subseção Judiciária de Tauá, embora não tenham como objetivo investigar diretamente os atos do Convênio 87/20078, auxiliam na constituição dos elementos de convicção acerca da inidoneidade da Empresa José Inácio da Silva Produções - ME, como já registrado na instrução recursal à Peça 265, uma vez que ao contrário do que afirma o recorrente, consta do referido Inquérito Civil 1.15.001.000061/2013-81 os elementos de convicção de que a Empresa José Inácio da Silva Produções - ME era, de fato, de "fachada";
	f) os indícios não se limitaram ao fato de a Empresa José Inácio da Silva Produções - ME ter participado de inúmeras licitações, mas de  isso ter ocorrido sempre em conjunto com o mesmo grupo de empresas fictícias com vínculos familiares e empresariais, de a condição de microempresa não ser verdadeira, considerando o faturamento de R$ 2.077.463,00 que supera em muito o limite de faturamento bruto anual de R$ 360.000,00  previsto no art. 3º, inciso 1 da LC 123/2006 e do fato de a empresa não ter funcionado no endereço indicado em seu ato constitutivo e documentos fiscais;
	g) mesmo com  documentos aptos a comprovar os pagamentos efetuados, não se poderia atestar a regularidade da aplicação dos recursos, haja vista os robustos indícios a indicar que a empresa contratada era fictícia, rompendo, por consequência, o nexo causal entre os recursos transferidos e a despesas apresentadas, pela impossibilidade fática de os serviços terem sido prestados por empresa que não existia de fato (Acórdãos 4.509/2018, Rel. Marcos Bemquerer, 5.796/2017, Rel. Augusto Nardes, da 2ª Câmara, 2.496/2016, do Plenário, Rel. José Múcio) ;
	h) quanto à adoção de posicionamento fundamentado em provas indiciárias, destaca que o TCU já acolheu por diversas vezes o entendimento de que um conjunto robusto de indícios dá suporte à afirmação de acometimento de fraude e conluio em licitação;
	i) a caracterização de conluio exige a conjunção de indícios vários e coincidentes que apontem para a ocorrência de fraude à licitação, consubstanciada na prática de atos capazes de restringir o caráter competitivo do procedimento licitatório e de promover o direcionamento do certame (Acórdão 2649/2015-TCU-Plenário, Rel. André de Carvalho) .
7.	Assim, a Serur concluiu, após a análise dos novos documentos carreados aos autos, que não foi possível afastar o fundamento da condenação do recorrente, em virtude da conjunção de indícios constantes dos autos a indicarem a inexistência de fato da empresa contratada Jose Inácio da Silva Eventos-ME, fato que redundou na não comprovação da boa e regular aplicação dos recursos recebidos por meio do Convênio 87/2008.
8.	Propõe, portanto, com anuência do MP/TCU, conhecer do recurso e, no mérito, negar-lhe provimento.
9.	Feita essa contextualização, passo ao exame de mérito para acolher e incorporar às minhas razões de decidir os exames realizados e encaminhamentos propostos pelo auditor, que teve a anuência do corpo dirigente da Serur, os quais contaram com a concordância do Ministério Público junto a este Tribunal, sem prejuízo dos breves comentários que faço a seguir.
10.	O recorrente, tanto na fase de alegações de defesas quanto agora em sede recursal, por meio dos novos documentos juntados às peças 268 a 271, não logrou demonstrar a regular aplicação dos recursos sob sua responsabilidade. 
11.	Há nos autos robustos elementos de convicção de que a Empresa José Inácio da Silva Produções - ME era empresa de "fachada".
12.	Restou também registrado que os veementes indícios da participação fraudulenta da Empresa    José Inácio da Silva Produções - ME nos procedimentos licitatórios não se limitaram ao fato de ter participado certames, mas, isso ter ocorrido sempre em conjunto com o mesmo grupo de empresas fictícias com vínculos familiares e empresariais, na condição de microempresa sem observar o limite de faturamento bruto anual de R$ 360.000,00  previsto no art. 3º, inciso 1 da LC 123/2006; e   o fato de a empresa não ter funcionado no endereço indicado em seu ato constitutivo e documentos fiscais.
13.	Não foram oferecidas razões que descaracterizem a contratação de empresa de fachada. Sobressai dos autos que, em atendimento a este Tribunal a Procuradoria da República no Município de Limoeiro do Norte/CE, remeteu o expediente de Peça 18, acompanhado de vasta documentação comprobatória, integrante das Peças 19 a 173, de que houve a contratação direta, sem procedimento licitatório, de empresa fictícia, José Inácio da Silva Produções - ME.
14.	Os argumentos do recorrente, no que tange ao resultado da ação por improbidade administrativa, de natureza civil, não vincula o TCU, uma vez que não há litispendência entre um processo que tramita no Tribunal e outro que verse sobre matéria idêntica no âmbito do Poder Judiciário, em razão do princípio da independência das instâncias e da competência atribuída pela Constituição Federal e pela Lei 8.443/1992 ao TCU. O princípio da independência das instâncias somente deixa de prevalecer quando a decisão judicial é proferida em ação de natureza criminal e declara a inexistência do fato ou nega sua autoria. Tratando-se de ação civil, como é o caso da Ação Civil 1.15.001.000288/2014-38, referida pelo recorrente, prevalece a regra geral, que é a incomunicabilidade das instâncias civil, penal e administrativa.
15.	Quanto à prescrição da pretensão ressarcitória, em complemento à análise apresentada pela Serur, informo, por necessário, a existência da decisão do Supremo Tribunal Federal (STF) no Recurso Extraordinário 636.886/AL, que deverá ensejar a revisão da jurisprudência deste Tribunal, mas que ainda não está sendo aplicada, pois encontra-se pendente apreciação por esta Corte de Contas de processo que definirá acerca do preenchimento de lacunas referentes a questões essenciais, como o prazo prescricional, o início da contagem e as hipóteses de interrupção. Ademais, não está claro quais serão os processos efetivamente alcançados pela modificação do entendimento.
16.	Enquanto isso, tenho acompanhado a compreensão pela manutenção da jurisprudência consolidada pelo TCU no sentido de considerar imprescritíveis as ações de ressarcimento ao Erário.
17.	No que tange à pretensão punitiva do TCU, conforme Acórdão 1441/2016-TCU-Plenário, que uniformizou a jurisprudência acerca dessa questão, subordina-se ao prazo geral de prescrição indicado no art. 205 do Código Civil, que é de 10 anos, contado da data de ocorrência da irregularidade sancionada, nos termos do art. 189 do Código Civil, sendo este prazo interrompido pelo ato que ordenar a citação, a audiência ou a oitiva do responsável.
18.	No caso em exame, verifico que o ato que ocasionou dano ao Erário teve início 4/7/2008, data da entrega, pelo recorrente, da prestação de contas do Convênio 87/2008 (Peça 1, p. 72) e o ato que determinou a citação dos responsáveis ocorreu em 17/6/2016 (peça 3) , verificando-se o decurso de tempo de menos de 8 anos, portanto não ocorreu a prescrição da pretensão sancionatória deste Tribunal.
19.	Estando o processo incluído na pauta de 9/2/2022, o Sr. Edmilson Correia de Vasconcelos Junior fez juntar aos autos memorial (Peça 277) e petição com pedido de retirada de pauta (Peça 278) , para consideração das alegações apresentadas e documentação juntada, conforme transcrita abaixo, em apertada síntese:
	a) contratação da empresa por meio de dispensa emergencial de licitação;
	b) documentação comprobatória demonstrativa da comprovação de pagamentos realizados;
	c) ausência de ato de improbidade administrativa, ausência de prejuízo ao Erário e ausência de indícios probatórios da participação de empresa de "fachada" (como concluído pelo MPF) ;
	d) não teria sido examinada pela unidade técnica a documentação coligida aos autos que seria apta a demonstrar, principalmente, a pertinência dos pagamentos realizados.
20.	Ao final, requer seja determinando o encaminhamento dos autos à unidade técnica  para análise, em todos os seus termos, dos aspectos recursais referentes a contratação da empresa por meio de dispensa emergencial de licitação, mas, principalmente no condizente à vasta documentação comprobatória demonstrativa da comprovação de pagamentos realizados e, caso seja superada a preliminar, requer o acatamento das razões aditivas, bem como as razões de defesa e documentação já colacionada aos autos para no mérito ser dado provimento, considerando a Prestação de Contas em exame como regulares, mesmo que com as ressalvas legais, nos termos do art. 16, inciso II, da LOTCU.
21.	Inicialmente cabe esclarecer que a apresentação de memorial, após inclusão do processo em pauta, prevista no § 3º, do art. 160 do Regimento Interno TCU, tem por finalidade sensibilizar os demais Ministros e o representante do Ministério Público junto ao TCU para o pleito do interessado. Os memoriais não integram formalmente o processo e por isso não se constituem em informação necessária e imprescindível para a formação de juízo de valor, não havendo qualquer obrigação no sentido de que sejam expressa e formalmente examinados nos votos proferidos. Ou seja, eventual aproveitamento de informação apresentada neste momento processual não constitui fato vinculativo para o Relator. Diversas são as deliberações deste Tribunal neste sentido (Acórdãos 1.534/2012, 1.105/2013, 1.887/2013 e 1.450/2015, 2943/2021, todos do Plenário e 15216/2021 da Segunda Câmara) .
22.	Ainda assim, em homenagem aos princípios do contraditório e da ampla defesa, examinei os elementos colacionados e constatei que as questões apresentadas já foram analisadas, conforme pode ser observado nos pareceres produzidos nos autos e, em essência, no meu Voto.
23.	Quanto ao argumento relacionado à não análise da documentação que comprovaria a escorreita movimentação financeira dos valores advindos do convênio e as datas das notas fiscais, esclareço que esses elementos foram analisados em sede de alegações de defesa e razões de justificativas, em pareceres acolhidos pelo relator a quo, bem como em sede de Embargos de Declaração opostos contra o Acórdão da deliberação a quo, conforme abaixo:
	"[...]13. Consoante visto, a principal irregularidade que ensejou a instauração desta Tomada de Contas Especial refere-se à não comprovação na prestação de contas dos pagamentos realizados à empresa contratada para a realização do objeto relacionado ao '2º Fest Leite'. 14. Do exame à prestação de contas integrante da peça 1 destes autos, constata-se a emissão de três notas fiscais (p. 85, 90 e 95) , por parte da empresa José Inácio da Silva Produções - ME, nos valores de R$ 90.000,00, R$ 56.000,00 e R$ 19.000,00, respectivamente, totalizando o somatório da verba federal e da contrapartida. 15. O extrato bancário (peça 1, p. 80) , entretanto, evidencia a emissão de variados cheques e transferências que não condizem com as importâncias assinaladas no parágrafo anterior. 16. Tais discrepâncias já indicariam fragilidade na demonstração da regularidade da aplicação financeira dos recursos. Entretanto, esses apontamentos perdem relevância, ante as notícias veiculadas pela Procuradoria da República no Município de Limoeiro do Norte/CE, indicando que a empresa contratada José Inácio da Silva Produções - ME era fictícia. 17. Consoante farta jurisprudência deste Tribunal (entre outros, os Acórdãos 4.509/2018, da minha relatoria, 5.796/2017, relator Ministro Augusto Nardes, ambos da 2ª Câmara; 2.226/2012 - Plenário, relator Ministro Walton Alencar Rodrigues; e 2.496/2016 - Plenário, relator Ministro José Múcio) , nos casos de contratação de 'empresa de fachada', como ora examinado, há o rompimento do nexo causal entre os recursos transferidos e as despesas apresentadas, pela impossibilidade fática de os serviços terem sido prestados por empresa que não existia de fato.
 (...) 
22. Das apurações levadas a efeito neste processo, supra mencionadas, destacam-se aquelas atinentes à ausência de comprovação dos pagamentos supostamente realizados à empresa contratada para a realização do objeto relacionado ao '2º Fest Leite', assim como a falta de correlação entre os valores das notas fiscais integrantes da peça 1 (p. 85, 90 e 95, por parte da empresa José Inácio da Silva Produções - ME, totalizando o somatório da verba federal e da contrapartida) e os consignados no extrato bancário da mesma peça 1 (p. 80) , que evidencia vários saques e transferências de importes diferenciados sem discriminação/identificação dos beneficiários (Peça 203) [...]". 
24.	Em complemento a essas informações ainda consta do parecer do MPTCU à 191 que a principal irregularidade que ensejou a ocorrência de débito foi a não comprovação na prestação de contas dos pagamentos realizados à empresa contratada e que, ainda que constassem da prestação de contas documentos aptos a comprovar tais pagamentos, não se poderia atestar a regularidade da aplicação financeira dos recursos, haja vista os fortes indícios de que a empresa contratada era fictícia, rompendo, por consequência, o nexo causal entre os recursos transferidos e as despesas apresentadas, pela impossibilidade fática de os serviços terem sido prestados por empresa que não existia de fato. 
25.	Foi esclarecido na instrução da Serur, que não foi objeto de discussão nos autos se foram apresentados pela empresa contratada os contratos de exclusividade firmados entre ela e as bandas que se apresentaram no evento, hábeis a comprovar a representação exclusiva daquela, pois, no  âmbito do presente processo, a ausência dos contratos de exclusividade deixou de ter relevância para a análise da ocorrência de débito, visto que foi considerado que sequer foram comprovados os pagamentos efetuados à empresa contratada e, que, ainda que houvesse tal comprovação, não estaria demonstrado o necessário liame entre os recursos repassado e os pagamentos realizados.
26.	Consta, ainda, nos autos, que o Sr. Edimilson Correia de Vasconcelos foi citado, dentre outros motivos, pela indevida dispensa de licitação com fundamento no artigo 24, inciso IV, da Lei 8.666/1993 (emergência ou calamidade pública) , conforme ofício de Peça 6. A tal aspecto fez-se menção na instrução de Peça 10, inclusive com a conclusão de que teria havido tempo suficiente para a realização do devido processo de licitação (item 9) , tendo o responsável optado por não o fazer. 
27.	O MPTCU, no Parecer à Peça 13, reproduzido na Peça 191, defendeu que, mesmo que não houvesse tempo hábil, tal como sustentou a convenente para optar pela contratação direta, tal circunstância teria decorrido de falha no planejamento da convenente, na medida em que esta veio a requerer a viabilização dos recursos federais por meio de ofício dirigido ao MTur e datado de 10/04/2008 (Peça 1, p. 12) , a pouco tempo, portanto, da data do evento, realizado nos dias 09 e 10/08/2008 (Peça 1, p. 56) . O convênio foi firmado apenas em 30/4/2008 (Peça 1, pp. 36-48) e o contrato com a empresa, em 07/05/2008 (peça 1, pp. 134/138) . 8. Além disso, não restou demonstrado nos autos potencial prejuízo em montante tal que desautorizasse, por exemplo, o adiamento do evento, a fim de possibilitar a realização do certame licitatório, em deferência à regra constitucional da obrigatoriedade da licitação (CF, art. 37, XXI) . 
28.	Todos esses argumentos somados com os fortes indícios de que a empresa contratada era fictícia e/ou de "fachada"  e que, portanto, não dispunha de estrutura para realizar o evento,  foi fundamento para a caracterização do débito, já que não foi possível estabelecer o nexo causal entre o objeto executado e os pagamentos realizados, bem como a infração à norma legal, caracterizada pela contratação por dispensa de licitação, o que justificou a manutenção da condenação do responsável pelo débito apurado nos autos, como também a imposição da correspondente multa do artigo 57 da Lei 8.443/1992, cumulativa com a multa do artigo 58, inciso II, da Lei 8.443/1992, sem que se possa cogitar de bis in idem, além da inabilitação para o exercício de cargo em comissão ou função de confiança no âmbito da Administração Pública Federal.
29.	Por fim, a repercussão dos inquéritos civis IC 1.15.001.000287/2014-93 (Peça 269) e IC 1.15.004.000061-2013-81 (Peça 272) foi adequadamente avaliada nos itens 6.2 a 6.11, da instrução transcrita no Relatório precedente e 6, alíneas b, c, e e f, do Voto.
30.	Mesmo os elementos apresentados agora em sede de memorial são capazes de afastar o juízo firmado de que a empresa é de "fachada", fundamento principal da condenação.
31.	Assim, entendo que os elementos trazidos em sede de memorial não têm o condão de alterar o juízo já formulado.
32.	Ante todo o exposto e considerando que os novos elementos apresentados pelo recorrente não têm o condão de modificar o juízo anterior desta Corte de Contas, depreendo que a deliberação recorrida deve ser mantida em seus exatos termos.
Em face do exposto, VOTO por que este Tribunal adote a deliberação que ora submeto à consideração deste Colegiado.
TCU, Sala das Sessões, em 9 de fevereiro de 2022.
AROLDO CEDRAZ 
Relator